Inventaris van de archieven van de Compagnieën op Oost-Indië, 1594-1603
Nationaal Archief, Den Haag
- Compagnieën te Amsterdam., I.
  - De Oude Oost-Indische Compagnie (1598) / de Eerste Vereenigde Compagnie op Oost-Indië te Amsterdam (1600)., B.
    - Stukken betreffende de voyage van 5 schepen, uitgereed naar de Molukken door de Oude Oost-Indische Compagnie in 1601., 5.
      - Stukken afkomstig van de teruggekeerde schepen Gelderland, Zeeland en Het Duifje., b.
        - Staat van de cargaisons, gelaten in de schepen Utrecht en de Wachter, op Banda onder Arent Wolphertsz. en te Bantam onder Claes Gaeff, benevens van de uitstaande schulden op Ternate en Banda., 1602 augustus 25; 133; 1 deel
          Geschreven in hetzelfde handschrift als het vorige nummer. Op den omslag staat een handelskenmerk, hetwelk de letters C. V. V. bevat, gelijk deze voorkomen op het zegel der Compagnie van Verre. Vergelijk de noot bij Inv. n°. 170.
        - Verklaring van Arent Wolphertsz., dat hij heeft overgenomen van Hans Bouwer diens cargaison, resteerend op Banda, ten einde dit aldaar te verhandelen; gedaan op Banda., 1602 juni 21; 134; 1 stuk
          Met dorsale aanteekening in handschrift van Wolphert Hermansz.
        - Reisjournaal, gehouden op de Gelderland, met copie-resolutiën van den Breeden Raad, geschreven door den secretaris Symon Jacobsz. onder medewerking van admiraal Wolphert Hermansz.; met landopdoeningen en kaarten, geteekend o.a. door Joris Joostenz. Laerle, benevens afbeeldingen van visschen en vogels., 1601 april 22 - 1603 april 14; 135-136; 2 delen
          Dit reisjournaal, ingeschreven in het eerste der deelen, is volgens den aanhef een dagboek van de Gelderland. Het is een net-register, met het schrijven waarvan blijkbaar eerst op de terugreis een aanvang is gemaakt, nadat de teekeningen reeds waren vervaardigd. Hoogstwaarschijnlijk is het van de hand van den secretaris op de Gelderland, den onderkoopman Symon Jacobsz. Deze was als admiraalsdienaar uitgevaren op het admiraalschip (zie de opgave betreffende de commiezen op de vloot naar de Molukken in het klad-resolutieregister van Bewindhebberen, december 1600); krachtens resolutie van den Breeden Raad van 15 augustus 1602 kreeg Symon Jacobsz. de kwaliteit en rang van secretaris en onderkoopman op het schip Gelderland.
          Het handschrift van het journaal komt overeen met dat der stukken, hiervoor beschreven onder nummers 132 en 133.
          Enkele passages en aanteekeningen in het journaal zijn door admiraal Wolphert Hermansz. eigenhandig geschreven: men zie bijvoorbeeld fol. 35, v°., 72-74.
          Zijn handschrift kan gekend worden uit een door Wolphert Hermansz. eigenhandig geschreven en onderteekend rekwest aan Prins Maurits, hetwelk in Februari 1609 door dezen werd doorgezonden aan de Staten-Generaal en dat bewaard is gebleven in het Staten-archief, Liaspak Oost-Indië 1599-1625.
          De kaarten in het tweede deel zijn, volgens bijschrift bij enkele, geteekend door Joris Joostenz. Laerle; deze, uitgevaren als onderstuurman en vermaner op de Zeeland (blijkens het klad-resolutieregister van Bewindhebberen), werd bij resolutie van den Breeden Raad van 13 october 1601 wegens onbekwaamheid in de stuurmanskunst overgeplaatst op het admiraalschip Gelderland om te dienen in zoodanig ambt als de admiraal zoude goedvinden.
          Betreffende de teekeningen der landopdoeningen in het eerste deel kan slechts worden medegedeeld, dat zij - blijkens het handschrift der bijschriften - niet het werk zijn van den stuurman op het admiraalschip Hendrick Dirxz. van Zutphen.
          Resolutie Bewindhebberen 9 December 1600: vaststelling gage van Hendrick Dirckz. van Zutphen, stuurman. Bij resolutie van den Breeden Raad van 20 April 1602 werd Hendrick Dircksz., als de ervarenste om naar Ternate te varen, overgeplaatst van het admiraalschip op de Utrecht (schipper Jan Maertsz.). Ongetwijfeld is hij dezelfde als Hendrick Dirxz. (Jolink), van Zutphen, die als stuurman de tweede voyage had medegemaakt en wiens journaal bij de stukken dezer voyage beschreven is; op een dezer stukken komt onder de sententie van 30 December 1599 de handteekening voor van Hendrick Dircxzoen, die een ander handschrift vertoont dan dat der bijschriften bij de hier besproken landopdoeningen.
          Als vervaardigers der afbeeldingen van visschen en vogels - onder welke sommige teekeningen naar visschen in beide delen geheel gelijk zijn - komen in de eerste plaats in aanmerking de teekenaars der landopdoeningen en kaarten. Vermoedelijk heeft echter ook secretaris Symon Jacobsz. aandeel aan dit werk gehad: zoowel deze als admiraal Wolphert Hermansz. hebben bij verschillende afbeeldingen bijschriften geschreven.
          Achter in het tweede deel komen een tweetal gekleurde teekeningen van versterkte Indische kustplaatsen voor; een dezer met het bijschrift: "Dit is het Eylant Solot", waarop een scheepsvlag met een Sint Andrieskruis geteekend is, heeft blijkbaar op het Portugeesche Solor betrekking. Deze teekeningen zullen later in het deel zijn toegevoegd. De deelen van het journaal dragen op den band onderscheidenlijk tot opschrift "Dorscher 1598" en "Mayer 1598". Voorin het deel "Dorscher" staat eene aanteekening van den schipper van dit vaartuig, die verder van het deel geen gebruik heeft gemaakt. Daarnevens staan de woorden "Geerit Jorissoon Romeyn"; een persoon van dezen naam werd door Bewindhebberen bij resolutie van 27 September 1600 aangenomen als onderkoopman; het handschrift dezer woorden wordt verder niet in het dagregister aangetroffen.
          Het reisjournaal is in 1872 door de Remonstrantsche Gemeente Rotterdam geschonken aan het Rijksarchief te 's-Gravenhage.
          Den inhoud van het reisjournaal heeft P.A. Tiele behandeld in het opstel De scheepstocht naar Oost-Indië onder Wolfert Harmensz. (1601-1603), in: Bijdragen voor Vaderlandsche Geschiedenis en Oudheidkunde, Nieuwe Reeks, Zesde deel (1870); aldaar zijn gepubliceerd de gedeelten, die aanvullen het uitgegeven Journaal ofte dach register van de voyage ghedaen onder het beleydt van den admirael Wofhart Harmansen naer Oost-Indien in den jaren 1601, 1602 en 1603 (Begin ende voortgang van de V. N. G. O. I. Compagnie, Deel I), van welke uitgave de text hoofdzakelijk met het hier beschreven journaal overeenkomt.
          Van de kaarten Joris Joostenz. Laerle in het tweede deel van het journaal is die van Ternate gereproduceerd bij: dr. J.W. IJzerman. De reis om de wereld door Olivier van Noort 1598-1601. (Werken uitgegeven door de Lindschoten-vereeninging, XXVIII, 1926), deel II, tegenover p. 130.
          Enkele mededeelingen, verband houdend met het journaal, zijn gedaan door dr. A. C. Oudemans. Iets over de journalen van Van Neck en anderen (Bijdragen Vaderlandsche Geschiedenis en Oudheidkunde, Reeks 5, Deel 5, 1918, p. 331-334, 339), zulks naar aanleiding van diens Dodo-Studiën, opgenomen en Verhandelingen Koninklijke Academie van Wetenschappen, 2e Sectie, Deel 19 (1917).
          - Deel 1, 135
            Niet raadpleegbaar
            Fol. 6V: gefacsimileerd in
            Fol. 7: gefacsimileerd in
            Fol. 7V: gefacsimileerd in
            Grote Atlas van de Oost-Indische Compagnie deel V p. 38
            Fol. 8: gefacsimileerd in
            Grote Atlas van de Oost-Indische Compagnie deel V p. 39
            Fol. 9: gefacsimileerd in
            Fol. 9V-10: gefacsimileerd in
            Grote Atlas van de Oost-Indische Compagnie deel V p. 344
            Fol. 11V: gefacsimileerd in
            Grote Atlas van de Oost-Indische Compagnie deel V p. 411
            Fol. 12: gefacsimileerd in
            Fol. 12V-13: gefacsimileerd in
            Fol. 13V: gefacsimileerd in
            Grote Atlas van de Oost-Indische Compagnie deel V p. 412
            Fol. 14: gefacsimileerd in
            Fol. 14V-15: gefacsimileerd in
            Fol. 15V-16: gefacsimileerd in
            Fol. 16V-17: gefacsimileerd in
            Grote Atlas van de Oost-Indische Compagnie deel V p. 401
            Fol. 19V-20: gefacsimileerd in
            Fol. 20V-21: gefacsimileerd in
            Fol. 21V-22: gefacsimileerd in
            Grote Atlas van de Oost-Indische Compagnie deel V p. 395
            Fol. 65: gefacsimileerd in
            Grote Atlas van de Oost-Indische Compagnie deel V p. 18
          - Deel 2, 136
            Fol. 88V-89: gefacsimileerd in
            Grote Atlas van de Oost-Indische Compagnie deel V p. 410
            Fol. 91V-92: gefacsimileerd in
            Grote Atlas van de Oost-Indische Compagnie deel V p. 402
            Fol. 95V-96: gefacsimileerd in
            Grote Atlas van de Oost-Indische Compagnie deel II p. 84
            Fol. 97V-98: gefacsimileerd in
            Grote Atlas van de Oost-Indische Compagnie deel II p. 94
            Fol. 98V-99: gefacsimileerd in
            Grote Atlas van de Oost-Indische Compagnie deel II p. 401
            Fol. 100V-101: gefacsimileerd in
            Grote Atlas van de Oost-Indische Compagnie deel III p. 245
            Fol. 103V-104: gefacsimileerd in
            Grote Atlas van de Oost-Indische Compagnie deel III p. 326
            Fol. 105V-105a: gefacsimileerd in
            Fol. 108V: gefacsimileerd in
            Grote Atlas van de Oost-Indische Compagnie deel VII p. 353
            Fol. 109: gefacsimileerd in
            Fol. 110V: gefacsimileerd in
            Grote Atlas van de Oost-Indische Compagnie deel VII p. 327
            Fol. 111: gefacsimileerd in
            Fol. 122V-123: gefacsimileerd in
            Grote Atlas van de Oost-Indische Compagnie deel III p. 112
            Fol. 125V-126: gefacsimileerd in
            Grote Atlas van de Oost-Indische Compagnie deel III p. 228
        - Copie-brief (van Willem Cornelisz. Schouten, schipper op het Duifje?) houdend reisverslag (aan Bewindhebberen?) (na 1603 februari 17., Ongedateerd; 137; 1 stuk
          Gedrukt bij: De Jonge. Opkomst II, p. 530-536 (aldaar te lezen p. 532, regel 4 v. o., in plaats van 23 january: 3 january; p.534, regel 4 v. o., in plaats van 7 january: 7 may).
          Vergelijk over de vertaling van den brief, uitgegeven in de Hulsius-collectie: P. A. Tiele. Mémoire Bibliographique sur les Journaux des Navigateurs Neerlandais, p. 204.
      - Stukken ontvangen uit de loge te Bantam., c.
        - Brief van Claes Gaeff aan Bewindhebberen., 1602 november 27; 138; 1 stuk
          Blijkens aanteekening in dorso: ontvangen 23 juli 1603.
          De brief, medegegeven aan den onderkoopman Jan Lodewijxz. moet dus overeengekomen zijn met de Amsterdam en Gouda onder admiraal Jacob van Neck.
        - Brief van Hendrick van der Does aan Franchoys Abelijn, koopman te Bantam, geschreven op Banda., 1602 juni 23; 139; 1 stuk
    - Stukken betreffende de voyage van 8 schepen, uitgereed door de Eerste Vereenigde Compagnie op Oost-Indië in 1601., 6.
      Voor rekening der Eerste Geüniëerde Compagnie op Oost-Indië te Amsterdam zeilde in april 1601 een vloot van 8 schepen naar Indië: Amsterdam, ook wel Oud-Amsterdam genaamd (admiraalschip van Jan Pauwelsz.), Hoorn, jacht Enkhuizen, Zwarte Leeuw (vice-admiraalschip van Jean Granier), Witte Leeuw en de jachten Groene Leeuw en Roode Leeuw. Laatstgenoemd jacht keerde op de heenreis naar patria terug; de Zwarte Leeuw geraakte van de andere schepen af. Deze kwamen op 22 februari 1602 voor Bantam aan.
      De Amsterdam en de Hoorn bleven aldaar; admiraal Heemskerck ging over op de Witte Leeuw en zeilde met dit schip en de Alkmaar benevens de jachten Enkhuizen en Groene Leeuw in begin maart naar Djapara in het gebied van den vorst van Demak. Toen de beide jachten midden april van daar naar Bantam waren teruggekeerd, was voor deze stad intusschen gearriveerd de Zwarte Leeuw, het vice-admiraalschip van Jean Granier. Op 11 mei 1602 vingen de Amsterdam, Hoorn, Zwarte Leeuw, Groene Leeuw en Enkhuizen onder den opperkoopman Hans Schuurmans als admiraal de terugreis aan; zij bereikten in april 1603 het vaderland. Te Bantam was voor den koophandel achtergebleven Paolo van Soldt. Bij het vertrek van Djapara lieten de Witte Leeuw en Alkmaar een 19-tal Nederlanders achter, die door den vorst van Demak gevangen waren genomen. Op 27 april 1602 kwamen de schepen op de reede van Grissee aan. Eind mei zeilde de Alkmaar, het vice-admiraalschip van Jan Pauwelsz. naar Jortan door. Een week later volgde het admiraalschip; te Grissee bleven voor den koophandel Adriaen Ghijsbrechtsz. Schaeck en enkele gezellen achter. Op voegde de Witte Leeuw zich voor Jortan bij de Alkmaar, welk schip intusschen een Portugeesch fregat van de armada onder Andreas Furtado de Menoça aangehaald had. Den 27en juli vertrokken beide schepen naar Patani, dat 19 augustus 1602 bereikt werd.
      Midden november verlieten de Witte Leeuw en de Alkmaar Patani om naar Djohor te gaan. Daar werd op 25 februari 1603 een Portugeesch galjoen, de Santa Catharina, veroverd. Met de buitgemaakte kraak zeilden de schepen begin april naar Bantam, waar zij 20 juni 1603 aankwamen. In october ving Heemskerck de terugreis aan.
      Zie het Journaal der Voyage onder Van Warwijck, p. 55 (uitgave in: Begin ende Voortgang van de V.N.G.O.I.C.).
      Het Portugeesche schip eerst en daarna de Witte Leeuw kwamen in het begin van den zomer van 1604 behouden in het vaderland. De Alkmaar moest onderweg worden achtergelaten en belandde aan Madagascar in de Baai van Antongil; daar werd het schip in den zomer van 1604 door schepen van de vloot, in december 1603 onder admiraal Steven van de Haghen voor de V. O. I. Compagnie uitgezeild, aangetroffen en verbrand, nadat de lading was overgenomen.
      Zie over de Witte Leeuw en Alkmaar, o.a.: R. Fruin, Een onuitgegeven werk van Hugo de Groot (Verspreide Geschriften III), benevens de stukken in archief Staten-Generaal, Loketkas Processen n°. 21.
      Gelijk reeds in de Inleiding is vermeld, zijn in het archief der Staten-Generaal stukken bewaard gebleven, welke eene aanvulling vormen van die betreffende deze voyage, behoorend tot het archief der Eerste Vereenigde Compagnie op Oost-Indië te Amsterdam. De stukken bevinden zich in de dossiers, door Bewindhebbers der V. O. I. Compagnie en door admiraal Jacob Heemskerckin het jaar 1605 overgelegd aan de Staten-Generaal in het geschil over het buitgeld van de veroverde Portugeesche kraak St. Catharina (Staten-Generaal Loketkas. Processen, n°. 21).
      Behalve de in de Inleiding genoemde origineele bescheiden worden deze processtukken o.a. ook aangetroffen verschillende in 1605 vervaardigde afschriften origineele bescheiden betreffende de voyage, namelijk:
      in het dossier der Bewindhebbers:
      F. Copie-artikelbrief van 1601 februari 22, met de akte van eedsaflegging door de schepelingen van de Witte Leeuw, liggend op de reede voor Hoorn d.d. 1601 maart 24.
      in het dossier van admiraal Heemskerck:
      E. Copie-resolutie van de Breeden Raad de schepen Witte Leeuw en Alkmaar, gelegen voor het eiland Tiaman, d.d. 1602 december 4.
      P. Copie-resolutie van den Breeden Raad der schepen Witte Leeuw en Alkmaar d.d. 1602 december 30, met rekwest der gemeene scheepsgasten.
      O. Copie-brief van Bewindhebberen der Kamer Amsterdam V. O. I. Compagnie aan admiraal Jacob Heemskerck, d.d. 1602 mei 15.
      Q. Copie-akte van uitspraak over het aandeel der scheepsgasten in de plunderage van de kraak St. Catharina, gedaan op het schip de Witte Leeuw 1604 maart 10.
      - Stukken betreffende de uitreeding., a.
        - Concept-instructie voor den Admiraal en Breeden Raad., Ongedateerd; 140; 1 stuk
          Het artikel in deze concept-instructie betreffende het varen naar de uiterste limieten der voyage is gedrukt bij: De Jonge. Opkomst II, p. 498-499.
        - Concept-instructie voor den Scheepsraad op elk der schepen., Ongedateerd; 141; 1 stuk
          Met opschrift van bewindhebber Reynier Pauw.
        - Afschrift van de articulen en ordonnantiën, door Prins Maurits van Nassau, Stadhouder van Holland en Zeeland en Admiraal van de Zee, vastgestreld voor de acht schepen varend naar Oost- Indië; gewaarmerkt., 1601 februari 22; 142; 1 stuk
          In den text zijn later wijzigingen aangebracht door den bewindhebber Reynier Pauw, blijkbaar voor den redactie van een volgenden artikelbrief.
        - [nog niet beschreven], 142A; 142*
        - Order tot aanwijzing der plaatsen om te negotiëeren, voor den Breeden Raad vastgesteld door Bewindhebberen., Ongedateerd; 143; 1 stuk
          In den text zijn later wijzigingen aangebracht voor de redactie van den order voor de voyage der 14 schepen van 1602. Gedrukt (zonder de latere wijzigingen) bij: De Jonge. Opkomst II, p. 499-502.
        - Instructie met voorschriften voor het inkoopen van juweelen, het onderzoeken van het eiland Mauritius, en de krankenbezoekers en zieketroosters., Ongedateerd; 144; 1 stuk
        - Instructie voor den Admiraal en diens Privé Raad., Ongedateerd; 145; 1 stuk
        - Instructie voor den Scheepsraad op het schip Oud-Amsterdam., Ongedateerd; 146; 1 stuk
        - Instructie voor den Scheepsraad op het schip Alkmaar., Ongedateerd; 147; 1 stuk
        - Cargalijst van de koopmanschappen en realen van achten in het schip, getaxeerd april 1601., 148; 1 stuk
          Blijkens den inhoud van het stuk betreft dit een van de schepen, uitgereed door Bewindhebberen de Nieuwe Brabantsche Compagnie.
        - Concept-brief van bewindhebberen aan de Admiraals en Raden van hunne vloten in Oost-Indië, houdend o.a. verzoek om admiraal Jacob van Heemskerck in alles behulpzaam te willen zijn., Ongedateerd; 149; 1 stuk
      - Stukken ontvangen van de schepen op reis., b.
        - Brief van Jacob Heemskerck aan Bewindhebberen., 1601 mei 11; 150; 1 stuk
          De brief is geadresserd aan "Mijn Heeren van de eerste Gheünieerde Indiaensche Compagnie tot Amsterdam".
          Gedrukt bij: De Jonge. Opkomst II, p. 502-504.
        - Brief van Jacob Heemskerck aan Bewindhebberen., "1601 Meyo" (lees: juni 17); 151; 1 stuk
          Op den brief heeft Heemskerck geschreven, dat de verzending geschiedt "met den admiraal Oliver van Oort". Verder staat op den brief aangeteekend "Ontfangen den 1en september anno 1601".
          Gedrukt bij: De Jonge. Opkomst II, p. 504-506; aldaar is reeds op de vergissing in de datering door Heemskerck gewezen.
        - Brief van Jacob Heemskerck aan Bewindhebberen. In duplo. Met bijlage., 1602 maart 3 en 1602 april 12, 1602 maart 4; 152; 3 stukken
          De brief gedrukt bij: De Jonge. Opkomst II, p. 506-511.
        - Brief van Jan Pauwelsz. aan Bewindhebberen, geschreven in het schip Almaar op de reede voor Bantam. En op de reede voor Demak. Met bijlage., 1602 maart 4, 1602 april 10 en 1602 april 3.; 153; 2 stukken
        - Brief van Jacob Heemskerck in het schip de Witte Leeuw aan Bewindhebberen., 1602 juli 13; 154; 1 stuk
          Gedrukt bij: De Jonge. Opkomst II, p. 514-518.
        - Brief van Jacob Heemskerck in het schip De Witte Leeuw aan Bewindhebberen., 1602 augustus 23; 155; 1 stuk
          Gedrukt bij: De Jonge. Opkomst II, p. 523-524.
      - Stukken ontvangen van het teruggekeerde schip de Zwarte Leeuw., c.
        - Instructie en paspoort voor Cornelis Barentsz. bij zijne landing op Atjeh, gegeven door Jehan Granyer op het vice-admiraalschip de Zwarte Leeuw., 1601 december 13; 156; 2 stukken
      - Stukken ontvangen van het teruggekeerde schip de Witte Leeuw., d.
        - Brief van Jacob Heemskerck aan de gevangenen van de schepen de Witte Leeuw en Alkmaar te Demak. Met antwoord aan Heemskerck te Djohor of Patani., 1602 juli 24 en 1602 augustus 3; 157; 1 stuk
          Brief en gedeelte van het antwoord gedrukt bij: De Jonge. Opkomst II, p. 512-514.
        - Copie-vertaling van Portugeesche brieven, geschreven uit Macao en Goa., 1602 en 1603; 158-159; 2 delen
          Volgens het opschrift van het eene deel zijn deze brieven gevonden in de "caraq voor Macao verovert"; Jacob Heemskerck heeft de Potugeesche kraak met deze brieven, van welke de meeste gedateerd zijn uit Macao einde Januari en begin februari 1603, bemachtigd voor Djohor op 25 februari 1603.
          Het andere deel der copie-vertaling is door Jacob Heemskerck eigenhandig geschreven.
          Bijgevoegd is een extract uit enkele dezer vertaalde Potugeesche brieven, blijkbaar vervaardigd te Amsterdam.
          - Copie-vertaling van Portugeesche brieven, eerste deel, 158
          - Copie-vertaling van Portugeesche brieven, tweede deel, 159
        - Vertaalde Porugeesche brieven, geschreven uit Macao en Goa., 1602 en 1603; 160; 1 omslag
          Deze brieven maakten deel uit van een verzameling, van welke de copie vermeld is onder het voorgaand nummer.
      - stukken ontvangen uit de loges., e.
        - Bantam., (1.)
          - Brief van Paulo van Soldt aan bewindhebberen., 1602 Augustus 22; 161; 1 stuk
          - Ingekomen brieven, naar Bantam., 1602 juli-augustus; 162; 1 omslag
            Jacob Heemskerck in de Witte Leeuw voor Jortan, in de Witte Leeuw voor Grissee. Met afschriften, 1602 juli 19.
            Adriaen Schaeck te Grissee, 1602 september 4.
            Jacob Heemskerck voor Patani, 1602 augustus 22.
            Blijkens aanteekening in dorso zijn de brieven te Bantam ontvangen respectievelijk 10 augustus, 10 augustus, 13 september en 23 november 1602.
            De brief van 19 juli 1602 is gedrukt bij: De Jonge. Opkomst II, p. 521-522.
          - Alphabetische index van het Grootboek te Bantam., 1602; 163; 1 deel
        - Grissee., (2)
          - Memorie voor Adriaen Schaeck tot het drijven van handel te Grissee, gegeven door admiraal Jacob Heemskerck. Met afschrift., 1602 juni 7; 164; 2 stukken
            Gedrukt bij: De Jonge. Opkomst II, p. 518-521.
          - Contract tusschen Jacob Heemskerck met den Breeden Raad en Adriaen Schaeck over diens blijven als opperkoopman te Grissee., 1602 juli 27; 165; 1 stuk
          - Ingekomen brieven, aan Adriaen Schaeck te Grissee., 1602 juni-december; 166; 1 omslag
            Jan Pauwelsz. op het schip Alkmaar voor Grissee, 1602 juni 21.
            Jacob Heemskerck (met naschrift van Jan Pauwelsz.), 1602 juli 1.
            Paolo Soldt in Bantam (fragment), 1602 september 15.
            Hendrick van der Does in Toeban, 1602 december en december 23.
            Jacob Heemskerck in Patani (met naschrift van Jan Pauwelsz.), 1602 november 7.
            De brief van Heemskerck van 7 november 1602 blijkens aanteekening in dorso door Schaeck ontvangen 4 maart 1603.
            De brief is gedrukt bij: De Jonge. Opkomst II, p.524-527.
          - Copie van den brief van Adriaen de Boisot en Arent van Wesick in Demak aan Jacob Heemskerck en van den brief van denzelfden aan Adriaen Scheack., 1602 augustus 3 en 1602 november 11; 167; 1 stuk
            Vergelijk den origineelen brief aan Heemskerck onder nummer 157.
    - Stukken van diversen aard., 7.
      - Aanteekeningen betreffende de eerste voyage naar gegevens, afkomstig van de Hollandia, over 1595 april 2 - 1598 augustus 9., Ongedateerd; 168; 1 stuk
        Blijkens het schrift zijn deze aanteekeningen geschreven door Barent Lampe, boekhouder der Oude O. I. Compagnie, enz.
        Het stuk is in 1912 aan het Algemeen Rijksarchief overgedragen door den gemeentearchivaris van Leiden, Verslagen 1912, Aanwinsten IX.
      - Rekening wegens de participatie van Cornelis van Campen c.s. in de acht schepen onder admiraal Jacob van Heemskerck naar Atjeh en wegens de carsayen en lakenen, geladen op deze schepen en op de vijf schepen onder admiraal Wolphert Hermansz. naar de Molukken over 1600 september 10 - 1601 april 10, gedaan door Conelis van Campen en goedgekeurd september 1601., 169; 1 stuk
      - Fragment van een document op perkament, waarop de handteekeningen van de Bewindhebbers Jan Jansz. Kaerel, Dierik van Os en Cornelis van Campen., Ongedateerd; 170; 1 stuk